---
title: "Des métropolitains plus égaux que d'autres"
author: "Joël Gombin"
date: "12 octobre 2015"
output: html_document
---

```{r setup, include=FALSE}
knitr::opts_chunk$set(echo = FALSE,
                      warning = FALSE,
                      comment = FALSE,
                      message = FALSE)
```

En 2012, les 10 % des ménages les plus pauvres de l'aire urbaine d'Aix-Marseille^[Dont les contours sont proches de ceux de la future métropole Aix-Marseille-Provence. Malheureusement, pour l'heure, l'INSEE ne diffuse pas de données statistiques agrégées à l'échelle de la métropole.] déclaraient un revenu (avant impôts et prestations sociales) inférieur à 4980 € par unité de consommation^[L'unité de consommation (UC) est un mode de calcul des revenus permettant de les standardiser en fonction de la composition d'un ménage. Le premier adulte du ménage vaut une UC, les autres personnes de plus de 14 ans valent 0,5 UC, les enfants de moins de 14 ans 0,3 UC.], tandis que les 10 % les plus riches déclaraient un revenu d'au moins 40796 €.  

L'INSEE [soulignait récemment](http://www.insee.fr/fr/themes/document.asp?reg_id=5&ref_id=23367) qu' "en matière de pauvreté, d'accès au logement et plus largement d'équilibre social, la situation de la métropole Aix-Marseille Provence est préoccupante". Les inégalités y sont élevées, quelle que soit la manière dont on les mesure. La future métropole comptera même parmi les ensembles urbains de sa catégorie les plus inégalitaires, à égalité avec Lille (mais nettement derrière Paris, dont l'aire urbaine est très inégalitaire). 

La notion d'inégalités est omniprésente dans le débat public et est centrale dans les conceptions politiques de la gauche. Pourtant, elle est souvent mal définie. Ou même, pas définie du tout, tant elle semble aller de soi. Ainsi, on cherchera en vain une définition explicite des inégalités, tant chez Piketty (que ce soit dans son *Économie des inégalités* ou dans son *Capital au XXIe siècle*) que, même, dans le... [*Dictionnaire des inégalités*](https://lectures.revues.org/15581). La conséquence en est que la mesure du phénomène est également incertaine. De nombreux indicateurs existent (écart interquartile, rapport interdécile, rapport interquintile, indice de Gini, taux de pauvreté...), qui ne sont que faiblement -- voire pas du tout -- corrélés entre eux. Pour le dire autrement, selon l'indicateur qu'on utilise, on ne mettra pas en avant le même aspect des inégalités. Il y a bien sûr la question des inégalités de quoi ? Les plus aisées à mesurer sont sans doute les inégalités de revenu, grâce à l'appareil administratif puissant qui s'y consacre, de l'administration fiscale à l'INSEE en passant par la CAF. Mais les inégalités sociales embrassent des domaines bien plus vastes, de l'éducation à la santé^[Voir à ce sujet l'excellent livre de l'épidémiologiste [Richard Wilkinson, *L'égalité c'est la santé*](http://www.alternatives-economiques.fr/l-egalite--c-est-la-sante_fr_art_1083_53771.html).] en passant par les chances d'être en couple. 

Pour revenir au cas de la métropole aixo-marseillaise, les inégalités qui y règnent doivent bien sûr aux logiques de métropolisation de l'économie mondiale. La sociologue Saskia Sassen a ainsi montré comment la mondialisation et la financiarisation de l'économie induit la création de métropoles, au centre desquelles se concentrent les richesses. Ces métropoles sont ainsi le lieu d'inégalités majeures, liées à un mode de production qui voit coexister des travailleurs hautement qualifiés et très bien rémunérés, et des travailleurs (ou non-travailleurs) très peu qualifiés, souvent immigrés et disposant de très faibles revenus. La métropole marseillaise illustre à merveille ces contrastes : cinq arrondissements marseillais (les 1er, 2e, 3e, 14e et 15e) figurent parmi les plus quinze communes ou arrondissements les plus pauvres du pays. Mais la géographie des inégalités, dans la métropole d'Aix-Marseille, est toutefois spécifique : plus qu'à une logique centre-périphérie, qu'on observe par exemple en Île-de-France, on a affaire à une logique de multipolarité, avec deux centralités, à Aix et à Marseille. 

Il faut aussi souligner que le principal moteur des inégalités, dans notre métropole, n'est pas seulement lié aux logiques économiques de la métropolisation. En effet, si on compare Aix-Marseille-Provence aux principales métropoles comparables (Paris, Lyon, Lille, Toulouse...), on constate que la part des revenus qui n'est pas liée à l'activité y est plus élevée qu'ailleurs, qu'il s'agisse du poids des retraités ou de celui des prestations sociales. On ne peut donc se satisfaire ici de l'explication des inégalités qui prévaut en Île-de-France par exemple, celle d'une économie hautement comptétitive où les inégalités sont "tirées" par le haut, par les revenus supérieurs. Chez nous c'est l'inverse : nos riches sont plutôt moins riches qu'ailleurs, mais nos pauvres sont (nettement) plus pauvres qu'ailleurs. 

```{r, dev='svg', fig.width=10}
load("./data/FILO_2012_DEC_AU2010.Rdata")
library(dplyr)
library(tidyr)
library(ggplot2)
FILO_2012_DEC_AU2010_ENSEMBLE %>%
  slice(1:10) %>%
  gather("decile", "valeur", D112, D912) %>%
  arrange(valeur) %>%
  mutate(LIBGEO = factor(LIBGEO, levels = unique(LIBGEO))) %>%
  ggplot(aes(x = LIBGEO, y = valeur)) +
  geom_bar(aes(group = decile, fill = decile), stat = "identity", position = "dodge") +
  scale_fill_discrete(guide = guide_legend(title = ""), labels = c("1er décile", "9e décile")) +
  scale_y_continuous(labels = scales::dollar_format(prefix = "", suffix="€", big.mark = " ")) +
  theme_bw() +
  theme(axis.text.x = element_text(angle = 45, hjust = 1)) +
  xlab("") +
  ylab("Revenu déclaré par unité de consommation")

```

Réduire des inégalités liées à un système économique assez largement rentier, tel est donc l'un des enjeux que devra relever la métropole. Sur le papier, elle a à sa disposition au moins une partie des outils nécessaires. Dans la pratique, la capacité redistributive des collectivités locales (y compris des métropoles) étant faible, c'est au modèle productif de l'ensemble Aix-Marseille-Étang de Berre qu'il va falloir s'attaquer. Pas sûr que Jean-Claude Gaudin, président pressenti de la Métropole, en ait réellement l'envie ni la vision. 

*Bonus* : [cette application](http://www.joelgombin.fr/shiny/inegalitesAMP/) qui permet d'explorer, de 2001 à 2011, l'évolution et la géographie des inégalités de revenu au sein de la métropole.